【裁判字號】    97,上易,229
【裁判日期】    971027
【裁判案由】    拆屋還地等
【裁判全文】
臺灣高等法院臺中分院民事判決         97年度上易字第229號
上  訴  人  甲○○
訴訟代理人  張豐守律師
被  上訴人  徐興機械工業股份有限公司
法定代理人  乙○○
訴訟代理人  黃英傑律師
上列當事人間請求拆屋還地事件，上訴人對於中華民國97年5月2
7日臺灣台中地方法院96年度訴字第2200號第一審判決提起上訴
，本院於中華民國97年10月15日言詞辯論終結，判決如下：
    主文
上訴駁回。
第二審訴訟費用由上訴人負擔。
    事實及理由
壹、聲明部分：
一、上訴人方面：(一)原判決廢棄。(二)上開廢棄部分，被上訴人在
    第一審之訴及假執行均駁回。
二、被上訴人方面：駁回上訴。
貳、陳述及理由部分：
一、被上訴人主張：
(一)、被上訴人於民國95年12月27日以新台幣（下同） 9,452,000
    元標得台灣台中地方法院（下稱台中地院）執字第 23988號
    強制執行事件拍賣，林俊桐所有坐落台中縣烏日鄉○○○段
    275地號土地（下稱系爭土地），及其上同段建號240號及未
    辦保存登記暫編同段1060建號之增建鐵皮屋（門牌號碼為台
    中縣烏日鄉○○路868巷108弄75號），並於96年 1月26日完
    成所有權移轉登記，取得系爭土地及上開建物所有權，嗣後
    發現除上開建物外，系爭土地上尚有訴外人林俊宏所有如附
    圖斜線所示 134平方公尺之磚造建物（下稱系爭建物）無權
    占用被上訴人所有之系爭土地，系爭建物之事實上處分權已
    於96年3月5日由林俊宏讓與上訴人甲○○，爰依民法第 767
    條規定，求為命上訴人甲○○拆除系爭建物、將所占用之系
    爭土地部分返還被上訴人，及供擔保請准宣告假執行之判決
    。
(二)、在本院補充陳述：
  1.上訴人援引之最高法院95年度台上字第 551號判決意旨，與
    本件無關：上開判決並非判例，無拘束各級法院之效力。另
    上訴人於拍賣程序中根本不知該系爭建物之存在，更不知該
    系爭建物之產權歸屬，遑論有默許林俊宏、甲○○使用上開
    土地之意思。再依台中地方法院95年度執寅字第 23988號查
    封筆錄、指封切結、權利移轉證書、執行命令所載，均未顯
    示有關系爭房屋之任何記載，被上訴人事先實難知悉系爭房
    屋之存在，更難認有默許林俊宏、甲○○使用上開土地之意
    思。台中地方法院於96年 5月16日執行現場點交時，法官始
    諭知「有關磚造建物係獨立建物，非拍賣效力所及，非本日
    點交範圍，請拍定人另循訴訟途徑解決。」，被上訴人此時
    才知系爭房屋並非在本件拍賣及點交之範圍，因而提起本案
    訴訟。
  2.系爭老舊房屋絕非林進興於48年間八七水災後至49年11月25
    日林樹欉取得系爭土地所有權之前所建造：依被上訴人提出
    之房屋稅籍資料，其房屋稅起課年月為60年 7月起，顯見該
    屋應在60年間完成，而非48年間完成。再48年間八七水災後
    ，全國因災後經濟艱困，林進興應無能力立即興建系爭房屋
    。該屋門檐上「進興堂」三字，應係由林俊宏興建此屋時紀
    念祖父而題字，方符國人慎終追遠崇敬先人之民俗。系爭土
    地在49年11月25日前尚屬共有，此時若林進興欲建築系爭房
    屋，須經共有人林碧同意，其可能性較低。林進興生前有三
    子三女、又有二十餘名以上孫輩、亦有數名曾孫，倘若系爭
    房屋由林俊宏向林進興繼承而得，則上訴人須先證明林進興
    之數十名繼承人除林俊宏外，其餘均拋棄繼承。
  3.上訴人引民法第425條之1規定，於本案亦不適用：系爭土地
    於49年11月25日前屬林進興與林碧二人共有，另依上訴人主
    張系爭房屋係林進興單獨興建，則本件土地及土地上之房屋
    並非同屬一人所有。而系爭建物係未辦理建物所有權登記，
    上訴人甲○○僅取得事實上處分權，未取得系爭房屋所有權
    ，與上開法條之規定不合，無適用上開法條規定餘地。上訴
    人應先證明系爭土地與系爭房屋曾同屬於林進興一人所有、
    及證明系爭房屋係林進興於48年8月7日後至49年11月25日前
    興建完成、且須證明興建時曾獲土地共有人林碧同意，再上
    訴人亦須證明系爭房屋係林俊宏自其祖父林進興繼承取得，
    否則系爭房屋仍屬無權占有系爭土地。上開法條僅規定「推
    定在房屋得使用期限內，有租賃關係」，既係「推定」，自
    可反證推翻。參照最高法院48年台上字第1457號判例意旨，
    縱使推斷有租賃關係存在，仍應支付相當代價，而甲○○未
    曾就系爭房屋支付租金予被上訴人，林俊宏亦未曾付租金予
    被上訴人或林俊桐、林樹欉，顯見並無租賃關係存在。又依
    上開法條規定，推斷有租賃關係存在，其租賃期間以「在房
    屋得使用期限」為限，本件如依上訴人主張，系爭房屋係48
    年間興建至今，已近50年，並超過該磚石造平房之正常安全
    使用期限，實無容任上訴人無限期占用高價土地之理。綜上
    所述，上訴人甲○○就系爭房屋，於被上訴人所有系爭土地
    上，並無合法租賃關係存在，為無權占有，依法自應拆除該
    屋並將所占用之土地返還被上訴人。
二、上訴人則以：
(一)、系爭土地重劃前為台中縣烏日鄉○○段 515-1地號，原為訴
    外人林進興及林碧所共有，應有部分各2分之1，於49年11月
    25日因買賣而移轉登記予訴外人林樹欉，嗣於74年間辦理土
    地重劃，重劃後地號為台中縣烏日鄉○○○段 275地號，林
    樹欉再於81年11月 6日因買賣而移轉登記予被告林俊桐，而
    系爭建物係系爭土地之原所有人即上訴人甲○○之父林進興
    於48年間所興建，並以自己之名取名為「進興堂」，林進興
    過世後，系爭建物即由其孫林俊宏（原名林俊義）繼承，作
    為後世子孫祭祀之公廳，後林俊宏再於96年3月5日將系爭建
    物轉讓予上訴人甲○○。系爭土地及房屋原既均為林進興所
    有，林進興在系爭土地上興建系爭建物時，其本意乃期系爭
    建物能使用至不堪使用為止，嗣後系爭土地及系爭建物分別
    因買賣、繼承而由訴外人林俊桐、林俊宏取得，自有民法第
    425條之 1第1項規定之適用，就林俊桐與林俊宏間應推定在
    系爭建物得使用之期限內，有租賃關係存在，則被上訴人因
    拍賣而繼受取得系爭土地所有權、上訴人甲○○繼受取得系
    爭建物事實上處分權，依民法第 425條規定，被上訴人與上
    訴人甲○○間仍繼續原來不確定期限租賃關係，從而上訴人
    甲○○之系爭建物占用被上訴人之系爭土地為有正當權源，
    被上訴人不得訴請拆屋還地等語，資為抗辯。
(二)、在本院補充陳述：
  1.按「土地及其土地上之房屋同屬一人所有，而僅將土地或僅
    將房屋所有權讓與他人，或將土地及房屋同時或先後讓與相
    異之人時，土地受讓人或房屋受讓人與讓與人間或房屋受讓
    人與土地受讓人間，推定在房屋得使用期限內，有租賃關係
    。其期限不受第449條第1項規定之限制。前項情形，其租金
    數額當事人不能協議時，得請求法院定之。」88年 4月21日
    增訂公布89年5月5日施行之民法第425條之1定有明文。最高
    法院亦曾著有九十五年台上字第五五一號判決：「則上訴人
    於被上訴人經由法院拍賣程序取得系爭房屋所有權後，自應
    推斷其默許被上訴人繼續使用系爭土地，而得類推適用上開
    判例（按即最高法院48年台上字第1457號判例）與法條（按
    即民法第425條之1）之規定，始無悖於誠信原則及社會正義
    之要求」，基此，法院拍賣程序仍得適用民法第425條之1規
    定。又，參以民法第425條之1規定係調和土地與房屋之利用
    關係，以避免危害社會經濟，並維公平之立法目的，該條規
    定所謂之房屋之受讓人應擴及於受讓房屋事實上處分權之人
    。
  2.本件應有民法第425條之1規定之適用：系爭土地於重劃前原
    地號為：烏日鄉○○○段 515地號，原由林碧與林進興兄弟
    二人共有，持分各為 1/2，於35年間，林進興即在該土地上
    建屋，並設籍，嗣後林進興及林碧於46年 8月間辦理土地分
    割，林進興取得分割後溪心壩段515之1地號土地，49年11月
    間以買賣為由讓與給林樹欉，於59年重劃後，該土地地號變
    更為溪南段 275地號。現系爭土地在49年11月前自係林進興
    所有。林進興在35年10月 1日即在系爭土地上建屋設籍已於
    前述，惟該房屋臨近河邊，因此在48年發生八七水災時，受
    大水波及，林進興才在原地原址重建系爭建物，並以自己名
    字取名「進興堂」，雖未辦理保存登記，然系爭建物顯屬原
    始起造人林進興所有。林進興雖先將系爭土地讓與給林樹欉
    ，林樹欉並於81年 8月17日出售系爭土地予林俊桐，於同年
    11月6日辦理過戶，而後再於96年1月26日經由法院拍賣程序
    ，由上訴人拍定取得系爭土地之所有權。林進興嗣後將系爭
    建物讓與給林俊宏，林俊宏再於96年3月5日轉讓予甲○○。
    本件依民法第425條之1規定及最高法院前開95年台上字第55
    1 號判決意旨，既將土地及房屋同時或先後讓與相異之人時
    ，土地受讓人或房屋受讓人與讓與人間或房屋受讓人與土地
    受讓人間，推定在房屋得使用期限內，有租賃關係。上訴人
    經由法院拍賣程序取得系爭土地所有權後，應類推適用之。
    雖系爭房屋並無保存登記，為免危害社會經濟，並維公平，
    房屋之受讓人應擴及於受讓房屋事實上處分權之人。因此，
    本件應有民法第425條之1規定之適用。
  3.按強制執行法上之拍賣，係屬買賣之一種，以債務人為出賣
    人，依民法第348條第1項規定，物之出賣人固負有交付其物
    於買受人之義務，惟在未交付以前，出賣人繼續占有買賣標
    的物，究難指為無權占有，亦不因已辦理所有權移轉登記而
    異（最高法院69年台上字第1386號著有判決）。本件系爭建
    物，並未在拍賣範圍，也未點交給被上訴人，林進興在系爭
    土地上興建房屋，並非無權占有。不因系爭土地所有權登記
    給被上訴人，而使林進興之房屋建在系爭土地上，變成無權
    占有，被上訴人依民法第767條第2項規定，請求拆屋交地，
    於法不合。
  4.按「交地土地部份，屬解除占有性質，只須以實際占有人為
    被告即為已足；拆除房屋部份，涉及處分權問題係屬兩事」
    （最高法院69年台上字第2923號判決意旨參照）。系爭房屋
    屋為林進興所建，林進興已死亡，其有三子三女，又有二十
    餘名孫輩，繼承人有多人，系爭房屋為繼承人公同共有物，
    自應列全體繼承人為被告，被上訴人只列上訴人為被告，當
    事人適格，自有缺失。
三、被上訴人主張之下列事實，為上訴人所不爭執，且有不動產
    權利移轉證書、土地登記謄本、建物登記謄本（見原審卷第
    11-14頁）、台中縣房屋稅籍登記表（見原審卷第17-19頁）
    、台中縣大里地政事務所土地複丈成果圖（見原審卷第69頁
    ）在原審卷為證，堪信為真正，本院得採為判決之基礎：(一)
    、系爭土地及其上 240建號、1060建號建物原為訴外人林俊
    桐所有，經台中地方法院以95年度執字第 23988號強制執行
    事件執行拍賣，由被上訴人於95年12月27日以新台幣（下同
    ） 9,452,000元之價格得標拍定，被上訴人已取得台中地院
    核發之權利移轉證書，並於96年 1月26日完成所有權移轉登
    記（見原審卷第9-14頁）。
(二)、系爭建物坐落於被上訴人所有系爭土地如附圖所示斜線部分
    之土地上，上訴人甲○○於96年3月5日自訴外人林俊宏受讓
    系爭建物之事實上處分權，系爭建物現由上訴人甲○○占有
    中。
四、至於被上訴人主張系爭房屋無權占用系爭土地一節，則為上
    訴人否認，並以前詞抗辯，是本件爭點為系爭房屋有無合法
    占用系爭土地之權源，被上訴人以無權占用為由，依民法第
    767條規定請求上訴人拆屋還地，是否有理由？經查：
(一)、按當事人主張有利於己之事實者，就其事實有舉證之責任，
    民事訴訟法第 277條定有明文。系爭土地為被上訴人所有，
    系爭房屋為未保存登記建物，占用系爭土地如附圖所示斜線
    所示土地部分，已如前述，被上訴人主張系爭房屋係無權占
    用土地，上訴人甲○○則以抗辯系爭房屋為其父林進興於48
    年間所興建，興建當時林進興為系爭土地所有權人，有合法
    使用系爭土地權利，系爭土地嗣後變更為被上訴人所有，依
    民法第425條之1規定，應推定在房屋得使用期限內，與受讓
    人即被上訴人間就有租賃關係存在，上訴人自非無權占用等
    語，上訴人抗辯其有合法使用權利，既為被上訴人否認，上
    訴人自應舉證以實其說。
(二)、按上訴人甲○○抗辯系爭房屋係林進興於48年間興建一節，
    係以林進興於35年10月 1日即設籍在系爭房屋所在之住址，
    及系爭房屋係於60年間始申請稅籍登記，其時林俊宏年僅25
    歲，並無興建系爭房屋之能力、及證人丙○○之證詞為據。
    惟查，林進興於35年10月 1日設籍在台中縣烏日鄉○○村○
    ○路興農巷5號（43年4月10日改編為同巷71號，於59年 5月
    15日再整編為興農巷113號，於93年8月15日又整編為慶光路
    868巷108弄75號）之事實，有戶籍謄本及有臺中縣烏日鄉戶
    政事務所97年 1月16日中縣烏戶字第0970000161號函在原審
    卷為證（見原審卷第50、178、58、106頁），惟設籍登記乃
    個人將住居所設在特定建物並依相關規定向戶政機關為登記
    之行為，設籍的建物雖可能係設籍者所有，亦可能係設籍者
    租住處或借住處，是難以設籍行為推定設籍建物係設籍者所
    有或興建，況依上訴人陳述，系爭房屋已於48年間因八七水
    災而毀損，足認林進興設籍之房屋並非系爭房屋，是上訴人
    自應就系爭房屋係林進興興建一節舉證證明之。再查，上訴
    人聲請訊問之證人丙○○固在本院結證稱略以：系爭房屋係
    林進興在48年間舊房子拆掉之後就地蓋的，當初因為八七水
    災的關係怕會淹水所以用磚塊建造等語（見原審卷第45頁正
    反面），惟八七水災距今已近50年，證人係31年 8月21日出
    生（見本院第45頁筆錄記載），於48年八七水災時年僅17歲
    ，依證人陳述其住處與系爭房屋距離約 700公尺以上，走路
    約需10分鐘至半小時，足見其與林進興並非近鄰，何以知悉
    系爭房屋係林進興所建，再參以證人對於系爭房屋坐落之系
    爭土地上除了系爭房屋外尚有何建物、及其餘建物是何人所
    建均不知道等情（見本院卷第46頁反面），證人既對於同坐
    落在系爭土地上之其餘房屋究為何人所建一節並不知情，何
    以獨對系爭房屋是林建興所建一節知悉甚詳，足見其證詞違
    反常情，自不足採。此外，上訴人復提出林進興遺產鬮書繼
    承割分表、協議書影本各一份（見本院卷第99-103頁）欲證
    明系爭房屋係林進興所建。惟查，上開鬮書繼承割分表並無
    關於系爭房屋分配之記載（見本院卷第99-101頁），而協議
    書之內容則為：「茲為先父林進興遺產房屋林樹欉所得，現
    在暫時我（甲○○）居住，．．」等語（見本院卷第 102頁
    ），並無載明房屋之門牌號碼或坐落土地之地號，同不足以
    證明系爭房屋係林進興之遺產或林進興所興建之事實。此外
    ，上訴人復未能舉他證證明系爭房屋係林進興所興建，是上
    訴人主張系爭房屋係林進興興建一節，自無足取。上訴人既
    未能舉證證明系爭房屋係林進興所建，且系爭房屋業由甲○
    ○自林俊宏處取得事實上之處分權，是被上訴人以甲○○為
    被告提起本件訴訟，自無當事人不適格問題，上訴人主張系
    爭房屋係林進興所有，由其繼承人繼承，自應以全體繼承人
    為被告起訴，當事人始適格等語，自屬無據。
(三)、上訴人未能證明系爭房屋係林進興興建，已如前述，退步言
    之，縱認上訴人主張系爭房屋係由林進興於48年間所興建一
    節不虛，惟查，系爭土地自36年6月1日土地總登記時起迄49
    年11月24日之期間，均尚屬林進興與訴外人林碧所共有，雖
    曾於46年 8月23日分割為兩筆，即第515地號面積為685平方
    公尺、第515之 1地號面積762平方公尺，惟該兩筆土地仍均
    登記林進興、林碧共有（見本院卷第62-73 頁），依民法第
    819條第2項規定，關於共有物之處分、變更、及設定負擔，
    應得共有人全體之同意，林進興既為系爭土地共有人之一，
    若要在共有土地即系爭土地上興建房屋自應取得他共有人即
    林碧之同意，本件上訴人迄未能舉證證明若系爭房屋係林進
    興所建，林進興在興建系爭建物時已得共有人林碧同意之事
    實，自難認林進興已得他共有人林碧之同意，是縱退步言之
    ，認上訴人主張系爭房屋係林進興所建，惟因林進興未取得
    系爭土地共有人林碧同意，其在共有土地特定範圍興建系爭
    房屋之行為，仍屬無權占有。是系爭土地嗣後輾轉由林樹欉
    、林俊桐、被上訴人取得，系爭建物則由林俊宏、上訴人甲
    ○○先後取得事實上之處分權，亦無民法第425條之1規定適
    用餘地，是本件上訴人抗辯依民法第425條之1規定，於系爭
    建物得使用期限內，應推定有不定期現租賃關係存在等語，
    即無足取。此外，上訴人復未舉證證明系爭建物有占用系爭
    土地之正當權源，是被上訴人主張上訴人之系爭建物無正當
    權源占用系爭土地如附圖所示斜線部分之土地，堪信為真。
五、綜上，上訴人既未能舉證證明系爭建物有合法占用系爭土地
    之權源，從而，被上訴人依民法第 767條規定，主張上訴人
    之系爭建物無權占用系爭土地如附圖所示斜線部分，並請求
    上訴人拆屋還地，自屬有據，應予准許。原審因而為上訴人
    敗訴判決，核無不合。上訴論旨指摘原判決不當，求予廢棄
    改判，為無理由，應予駁回。
六、本件事證已臻明確，兩造其餘攻擊防禦方法，及上訴人聲請
    調查之證據，經審酌後，認對判決結果不生影響，無庸一一
    論列，併此敘明。
據上論結，本件上訴為無理由，依民事訴訟法第449條第1項、第
78條，判決如主文。
中    華    民    國    97    年    10    月    27    日
                  民事第六庭    審判長法  官  袁再興
                                      法  官  盧江陽
                                      法  官  陳賢慧
以上正本係照原本作成。
不得上訴。
                                      書記官  吳麗琴
中    華    民    國    97    年    10    月    28    日
                                                      Ｍ


司法院資訊處製作；財團法人民間司法改革基金會備份。
